臺灣高等法院臺中分院民事判決　　　　　 94年度重上字第3號
上　訴　人　台灣土地銀行股份有限公司
法定代理人　戊○○
訴訟代理人　甲○○
訴訟代理人　己○○
被 上訴 人　丙○○
　　　　　　丁○○○
上　一　人
訴訟代理人　楊俊彥律師
被 上訴 人　乙○○○
上列當事人間清償借款事件，上訴人對於民國93年9月24日臺灣
臺中地方法院93年度重訴字第113號第一審判決提起上訴，本院
於94年7月20日言詞辯論終結，判決如下：
    主　　  文
上訴駁回。
第二審訴訟費用由上訴人負擔。
    事實及理由
一、被上訴人丙○○、乙○○○經合法通知，未於言詞辯論期日
    到場，查無民事訴訟法第386條各款情形，此部分爰依上訴
    人之聲請由其一造辯論論判決。
二、上訴人主張被上訴人丙○○於民國（以下同）85年8月31日
    向台中縣豐原市農會（以下簡稱豐原市農會），嗣於91年9
    月15日由上訴人概括承受豐原市農會信用部之營業及資產負
    債）借款新台幣（下同）45,000,000元（以下稱系爭借款）
    ，按年息百分之10.25%計算，每月繳息一次，約定87年8月
    31日一次清償全部借款，而被上訴人乙○○○、丁○○○為
    其連帶保證人。詎上開借款，僅於86年4月23日清償10,000,
    000元，86年5月5日償還6,000,000元、86年5月19 日償還
    2,000,000元、86年5月26日償還2,000,000元、86年11月4日
    償還2,500,000元、87年12月23日償還8,500,000元，合計
    31,000,000元，尚欠14,000,000元借款，而利息只繳至87年
    12月23日，屢經催討，仍置之不理。為此依消費借貸及連帶
    保證等法律關係，提起本訴，並聲明：被上訴人3人應連帶
    給付上訴人14,000,000元，及自87年12月23日起至清償日止
    ，按年利率9.75%計算之利息，及自88年1月24日起至清償日
    止，其逾期在6個月以內者，按年率10%，超過6個月者，就
    超過部分，按年利率20%計算之違約金。經原審判命被上訴
    人應連帶給付上訴人8,000,000，及自87年12月24日起至清
    償日止按年息9.75%計算之利息，暨自88年1月25日起至清償
    日止，其逾期在6個月以內者，按上開利率10%，逾期6個月
    者，超過6個月部分按上開利率20%計付違約金。駁回上訴人
    其餘之訴。上訴人就其敗訴部分，提起上訴，聲明：(一)原判
    決不利於上訴人部分廢棄。(二)上開廢棄部分，被上訴人等應
    再連帶給付上訴人6,000,000元，及自87年12月23 日起至清
    償日止，按年利率9.75%計算之利息，及自88年1月24日起至
    清償日止，其逾期在6個月以內者，按年利率10%，超過6個
    月者，就超過部分，按原利率20%計算之違約金。嗣減縮為
    ：(一)原判決不利於上訴人部分廢棄。(二)上開廢棄部分，被上
    訴人等應再連帶給付上訴人6,000,000 元正，及自93年6月
    22日起至清償日止，按年利率9.75%計算之利息，及自89年
    11月8日起至清償止，按原利率20%計算之違約金（本院卷第
    77頁）。嗣擴張為：(一)原判決不利於上訴人部分廢棄。(二)上
    開廢棄部分，被上訴人等應再連帶給付上訴人6,988,124元
    ，及其中本金5,580,304元自93 年6月22日起至清償日止，
    按年利率9.75%計算之利息，暨自93年6月22日起至清償日止
    ，按上開利率20%計付違約金（本院卷第121頁）。上訴意旨
    主張：丙○○於85年8月31 日邀同乙○○○及丁○○○為連
    帶保證人向豐原市農會貸款45,000,000元，已如上述；同日
    丁○○○亦向該農會貸款6,000,000元，由丙○○及乙○○
    ○任連帶保證人，亦有借據可稽，上開二筆借款，均係由乙
    ○○○提供所有坐落豐原市○○段289號土地，設定第一順
    位最高額抵押權65,000,000元予農會，又系爭借款均係連帶
    保證，且自85 年8月31日貸款後即均未繳息，依擔保放款借
    據第3條之特約條款第1項約定，即喪失期限利益，於86年4
    月23日丙○○款時均已到期。再依同上條款第2項約定，
    被上訴人所立約定書均應視為借款契約之一部分，則上訴人
    依約定書約定，主張丙○○之款先抵充丁○○○借貸之
    6,000,000元，自無違誤。查被上訴人丙○○貸款部分之本
    金除原審業已判決確定之本金8,000,000元尚未清償外，尚
    有上訴之本金6,000,000元未經清償，則上訴人對被上訴人
    等計有本金債權14,000,000元，利息部分自87年12 月24日
    起算至93年6月21日止（原審法院92年執字第23088 號執行
    事件分配表所計算之截止日）利息總計7,501,890 元，違約
    金總計1,407,820元。上訴人於上開執行案計受償7,921,586
    元。依民法第323條之抵充順序，先抵充利息7,501,890元，
    剩餘419,696元（7,921,586元－7,501,890元＝419,696元）
    ，再抵充本金，故本金仍不足13,580,504元，及違約金
    1,407,820元。扣除原審已勝訴確定之金額，被上訴人尚應
    給付上訴人6,988,124元（13,580,504元－8,000,000元＋
    1,407,820元＝6,988,124元），及其中本金5,580,304元自
    93年6月22日起至清償止，按年利率9.75%計算之利息，及自
    93年6月22日起至清償日止，按上開利率20%計付違約金（被
    上訴人敗訴部分，經丁○○○提起上訴，嗣經撤回上訴告確
    定。）
三、被上訴人丁○○○、丙○○、乙○○○就上訴人上訴意旨所
    指系爭丙○○所貸6,000,000元於原審及本院分別辯稱：86
    年4月23日當初款時，款單即註明一千六百餘萬元係清
    償系爭丙○○借款，故系爭6,000,000元債務，業據丙○○
    於86年4月23日由彰化銀行南豐原分行款16,084,456元清
    償完畢。並明聲明：求為判決駁回原告之訴或上訴人之上訴
    。
四、上訴人上訴後前後2次變更請求金額，核屬民事訴訟法第446
    條、第255條第1項第3款之擴張或減縮聲明，依法應予准許
    。
五、兩造不爭執之事實：
　1.被上訴人丙○○於85年8月31日向豐原市農會借45,000,000
　  元，按年息10.25%計算，每月繳息一次，約定87年8月31日
    一次清償全部借款，而被上訴人乙○○○、丁○○○為其連
    帶保證人。被上訴人僅繳利息至87年12月23日止。被上訴人
    丁○○○亦於85年8月31日向豐原市農會借6,000,000元，並
    以丙○○、乙○○○為連帶保證人。
  2.被上訴人丙○○於86年4月23日款16,084,456元至豐原市
    農會備償放款專戶。
  3.被上訴人於86年4月23日清償10,000,000元，86年5月5日償
    還6,000,000元，86年5月19日償還2,000,000元，86年5月26
    日償還2,000,000元，86年11月4日償還2,500,000元，87年
    12月23日償還8,500,000元。
　4.上訴人於90年9月15日概括承受豐原市農會信用部分之營業
  　及資產負債。
    以上事實，復據上訴人提出借據乙紙、收入傳票六紙、財政
    部90年10月14日台財融3字090300095號函乙份、臺灣土地銀
    行公告總業三字00000000號公告乙份為證，應堪採信。
六、茲兩造爭點為丙○○於86年4月23日自彰化銀行南豐原分行
    款至豐原市農會貸款專戶之一千六百餘萬元，究係全部用
    以清償丙○○為借款人之借款，或其中6,000,000元係清償
    丁○○○為借款人之借款？按對於一人負擔數宗債務而其給
    付之種類相同者，如清償人所提出之給付，不足清償全部債
    額時，由清償人於清償時，指定其應抵充之債務，為民法第
    321條所明定。而查，上訴人提出之其他約定事項第10條固
    約定「債務人如發生未能依約按月付息，停止支付、經票據
    交換所宣告拒絕往來、清理債務、受破產宣告、受強制執行
    、受假扣押、受假處分、受其他司法或行政處分等情形之一
    者，或抵押權人認為債務人信用低落，有未能如期償還債務
    之虞時，不論票據或借據已到期與否，皆視同到期不能清償
    債務，抵押權人得逕行處分擔保物，將其所得款項抵充各項
    費用、違約金、利息（包括遲延利息）及原本，如尚有不足
    仍由債務人擔保物提供人及保證人連帶負責立即補足，債務
    人、擔保物提供人及保證人決無異議。至於其抵償債務之先
    後順序，得由債權人任意決定之」等語，然依其約定內容觀
    之，得由債權人決定抵償債務先後順序者，係指債務人如有
    未能依約付息等不能如期履行契約義務，由債權人處分抵押
    物，其抵償債務之順序得由債權人決定之情事，始有適用上
    開約定之餘地。雖上訴人上訴意旨主張被上訴人自85年8 月
    31日貸款後即未繳息；惟查上訴人於起訴時已自陳被上訴人
    自86年4月23日起至87年12月23日止，合計已償還31,000,00
    0元，利息亦已繳至87年12月23日云云，已如上述。則上訴
    意旨所陳被上訴人自85年8月31日貸款後即未繳息，喪失期
    限利益，丙○○於86年4月23日清償16,000,000元時，上訴
    人即可依上開約定決定清償何筆貸款，尚與事實不符。況查
    豐原市農會備償放款專戶於86年4月23日之帳目中丙○○
    款之備註欄註記「丙○○清」，而丙○○86年4月23日款
    16,084,456元之款書特別註記「清償丙○○貸款」，除為
    兩造所不爭執外，並有豐原市農會交易明細表、款申請書
    均影本在卷可稽（見原審卷第103頁、本院卷第129頁）。按
    諸一般款行為，每於款前先由款人與受款人先就款
    金額、用途等款相關事項先行洽商，俟意思合致後，始有
    款行為，本件系爭款金額高達一千六百餘萬元，則兩造
    於款前應已就款目的達成協議，茲丙○○款申請書於
    款時特別註記「清償丙○○貸款」，堪認兩造於丙○○
    款16,000,000元時已合意該款全部用以清償丙○○名義之貸
    款。
六、綜上所述，足認被上訴人所辯丙○○於86年4月23日款一
    千六百餘萬元全數用以清償其45,000,000元之貸款，為可採
    信。上訴人主張該一千六百餘萬元僅其中10,000,000元係清
    償上開貸款，其餘6,000,000元則係清償丙○○連帶保證之
    丁○○○6,000,000元貸款，與事實不合，尚無可採。原審
    駁回除已確定之8,000,000元本息、違約金外，上訴人其餘
    6,000,000元本息、違約金之請求，尚無不合。上訴意旨仍
    執陳詞請求被上訴人等給付系爭6,000,000元本息、違約金
    6,988,124元，及其中本金5,580,304元之利息、違約金，為
    無理由，應予駁回。
七、據上論結，本件上訴為無理由，依民事訴訟法第449條第1項
    、第78條，判決如主文。
中　　華　　民　　國　　94　　年　　8 　　月　　3 　　日
                  　　民事第六庭審判長法　官　吳火川
                                      法　官  饒鴻鵬
                                      法　官  吳惠郁
以上正本係照原本作成。
如對本判決上訴，須於收受判決送達後日內向本院提出上訴書
狀，其未表明上訴理由者，應於提出上訴後日內向本院提出上
訴理由書 (須按他造人數附具繕本)。上訴時應提出委任律師為
訴訟代理人之委任狀。具有民事訴訟法第四百六十六條之一第一
項但書或第二項之情形為訴訟代理人者，另應附具律師及格證書
及釋明委任人與受任人有該條項所定關係之釋明文書影本。
                                      書記官　許哲禎
中　　華　　民　　國　　94　　年　　8 　　月　　4 　　日
                                                      Ｖ
